臺灣高等法院刑事判決
110年度上訴字第2703號
上  訴  人  
即  被  告  蘇浚銓
選任辯護人  蕭縈璐律師
上列上訴人因妨害自由案件，不服臺灣桃園地方法院109年度原
訴字第12號，中華民國110年4月30日第一審判決（起訴案號：臺
灣桃園地方檢察署108年度軍偵字第38號），提起上訴，本院判
決如下：
    主  文
原判決關於蘇浚銓部分撤銷。
蘇浚銓共同犯剝奪他人行動自由罪，處有期徒刑參月，如易科罰
金，以新臺幣壹仟元折算壹日。
    犯罪事實
一、蘇浚銓於民國107年10月24日晚間11時40分許，與王瑞銘、
    王大衛、呂紹宏、黃韋柏（原名黃亦漩，上開4人均經原審
    判刑確定）等人在桃園市中壢區新生路182號「世紀廣場KTV
    」5樓A03包廂唱歌消費時，見與王瑞銘有債務糾紛之謝佑松
    進入包廂，遭王瑞銘、王大衛、呂紹宏、黃韋柏等人挾人數
    優勢，強迫返還王瑞銘前所支付之新臺幣（下同）5萬2千元
    ，否則不准謝佑松離開現場，惟謝佑松未予應允而僵持之際
    ，竟與王瑞銘、王大衛、呂紹宏、黃韋柏等人基於剝奪他人
    行動自由之犯意聯絡，在王瑞銘恫稱：如不拿錢出來，就斷
    手斷腳等語後，由蘇浚銓揚言表示自己在軍中認識很多人，
    可讓謝佑松混不下去等語；王瑞銘、王大衛、黃韋柏並在謝
    佑松起身時，派人阻擋、跟隨，使謝佑松無法離開，而非法
    剝奪謝佑松之行動自由。王瑞銘並要求謝佑松簽立本票及打
    電話向父母籌款，雖經謝佑松聯絡友人蔡林弘毅借得5千元
    ，連同自己攜帶之6千元（共1萬1千元）一併交出，仍未獲
    同意離去。翌（25）日凌晨2、3時許，蘇浚銓離開上址KTV
    後，仍由王瑞銘、王大衛、呂紹宏、黃韋柏等人本於同前之
    犯意聯絡，繼續剝奪謝佑松之行動自由，呂紹宏並恫稱：把
    刀子拿進來等語。嗣經謝佑松趁隙撥打電話請其父親代為報
    警，經警獲報於同（25）日早上5時許到場，謝佑松始得以
    脫身，合計其行動自由遭剝奪逾5小時。
二、案經謝佑松訴由桃園憲兵隊移送臺灣桃園地方檢察署檢察官
    偵查起訴。
    理  由
壹、證據能力
　　本院認定犯罪事實所憑之供述證據，檢察官、上訴人即被告
    蘇浚銓、辯護人於本院準備程序均同意作為證據（見本院卷
    61至65頁），經本院審酌各該陳述作成時之情況，亦認為適
    當，而其他非供述證據之取得程序，並無違法或不當，因認
    均有證據能力。
貳、實體方面
一、認定犯罪事實所憑之證據及理由
　㈠訊據被告固坦承與共同被告王瑞銘、王大衛、呂紹宏、黃韋
    柏等人在上開KTV包廂唱歌消費，惟矢口否認有何剝奪行動
    自由之犯行，辯稱：我不清楚告訴人係何時、如何進入上開
    包廂，也沒有跟告訴人對話，我僅有看到王瑞銘、黃韋柏與
    告訴人討論事情，但討論內容我不清楚，且我有提早離開，
    本案與我無涉等語。
　㈡經查：
　　⒈告訴人前主張遭王瑞銘損壞手機，致無法與買家聯絡而生
      損害，經王瑞銘賠償5萬5千元後，王瑞銘認遭告訴人欺騙
      而要求返還上開款項，雙方衍生債務糾紛乙情，業據王瑞
      銘陳明在卷（見軍偵38卷6頁），核與告訴人所述相合（
      見軍偵38卷70頁反面至71頁）。又被告於107年10月24日
      晚間與同案被告王瑞銘、王大衛、呂紹宏、黃韋柏等人至
      上址「世紀廣場KTV」5樓A03包廂唱歌消費，告訴人因王
      瑞銘之通知而進入上開包廂時，被告、王瑞銘、王大衛、
      呂紹宏、黃韋柏等人均在現場等情，則據被告坦承在卷（
      見本院卷60頁），核與同案被告黃韋柏（見偵緝138卷54
      至55頁）、王瑞銘（見軍偵38卷第6頁）、王大衛（見軍
      偵38卷12頁）、呂紹宏（見軍偵38卷19頁）所供情節相符
      ，且有告訴人之指訴（另詳下述）可憑，堪認屬實。
　　⒉告訴人在上開包廂遭剝奪行動自由之認定
　　⑴告訴人於偵查中指證：107年10月24日我原本與蔡林弘毅在
      世紀廣場3樓網咖，王瑞銘打電話叫我過去KTV拿我遺忘在
      他車上的存摺，我進去包廂後，王瑞銘說我在騙他，要求
      我返還他先前付給我的5萬2千元，另外還要簽本票，否則
      我就沒辦法離開包廂；只要我一站起來，就有人堵在包廂
      門口，也會一直跟著我；王瑞銘一直要我打電話給我爸媽
      ，請他們拿錢來救我，我有先向蔡林弘毅借5千元；王瑞
      銘說如果我不拿錢出來，就打斷我手腳；被告有問我還想
      不想當兵，他說北中南他都有認識的，都可以弄死我，要
      我把5萬2千元拿出來等語（見軍偵38卷71頁）。復於原審
      審理時指證：我在107年10月24日晚間11時40分許有去世
      紀廣場KTV，是王瑞銘打電話叫我去拿我的郵局存簿，我
      進去包廂後，黃韋柏叫我坐在他旁邊，我一坐下來，王瑞
      銘就開始說我騙他，要我把錢拿出來，不讓我走；談錢的
      過程中，王瑞銘說「你今天沒簽你也不用走了」、「你以
      後兵你也當不了了」，並說斷我手腳之類的話；被告說「
      我認識軍隊裡面很多人」、「你兵也不用當了」之類的話
      ；呂紹宏後來有講一句「叫服務生把刀拿進來」，因為他
      們一直叫我打電話給我爸把錢拿過來，我一直不要，也不
      簽本票，呂紹宏就講出這句話；期間只要我站起來，就會
      有人一直跟著我，也會有人擋在包廂門口；我站起來，黃
      韋柏、王瑞銘、王大衛就會說「那要跟著」、「門口要站
      著」；我跟蔡林弘毅借5千元，連同我的6千元，加起來1
      萬1千元都被拿走；我在包廂內待很久，一直待到早上5點
      多警察過來，是我叫我爸報警等語（見原審卷三第39至48
      頁）。
　　⑵上開指證，核與證人蔡林弘毅於偵訊時所述：是王瑞銘叫
      我進去包廂看戲，看他們整告訴人，當時王瑞銘在外面跟
      我說，一定要讓告訴人吐錢出來，不然就不讓告訴人離開
      包廂；王瑞銘在包廂裡時，情緒激動要告訴人寫本票，一
      直威脅告訴人說要叫人砍告訴人，說要打斷告訴人手腳，
      過程中不讓告訴人離開；我有出去領錢，要幫告訴人；呂
      紹宏說要找人砍告訴人，叫告訴人趕快把本票簽一簽；被
      告問告訴人還想不想當兵，說可以讓告訴人在北中南都混
      不下去等語（見軍偵38卷72頁反面至73頁）。及原審審理
      時所述：我與告訴人原本在3樓網咖，告訴人把錢包留在
      我這邊，後來我去KTV包廂外找告訴人給他錢包，王瑞銘
      就把我找進去包廂裡面，我在包廂裡聽到有人對告訴人說
      恐嚇的話；告訴人當時跟我借5千元，王瑞銘、王大衛陪
      我一起出去領錢；告訴人想上廁所他們也會找人一直跟著
      告訴人；告訴人與王瑞銘他們在包廂內談論金錢糾紛，比
      較常講話的是王瑞銘、王大衛、「璇哥」（指黃韋柏），
      保防官（指被告）有講要讓告訴人北中南混不下去等語（
      見原審卷二第127至148頁）大致相合。
　　⑶佐以原審勘驗現場錄音紀錄所示，王瑞銘一再催促「多少
      你就寫多少，快一點啦」、「快點」、「…趕快寫一寫，
      我就不相信你爸會處理，現在幾點？」、「…從12點講到
      現在都還沒看到欸，現在快4點了。欸，剛剛哥哥叫你寫
      多少，你趕快寫一寫啊」等語（見原審卷一第260、261頁
      ），核與告訴人指證其遭剝奪行動自由期間，王瑞銘持續
      要求其簽立本票及打電話向父母籌款乙情相符。呂紹宏揚
      言「把刀子拿進來」、「刀子拿來啦」等語（見原審卷一
      第263頁），亦與告訴人指證呂紹宏對其恫嚇之情形相符
      。且依王瑞銘與王大衛對話時，王瑞銘所說「等下，你看
      能不能叫幾個人來顧一下」、「我說你看能不能叫幾個人
      來顧一下他（指告訴人）啊」、「反正錢沒吐出來給他回
      去營區，我輸你」、「…沒有付錢不能走啦」等語（見原
      審卷一第264頁），可知王瑞銘等人在警方到場前，原本
      擬另找他人繼續監視告訴人，不讓告訴人離開現場，益徵
      告訴人之行動自由確遭剝奪。
　　⒊被告及辯護人所辯不足採之理由
　　⑴被告在前往上址KTV唱歌消費前，與共同被告王瑞銘、王大
      衛、呂紹宏、黃韋柏等人先在桃園市中壢區龍岡健保局附
      近餐廳一起用餐，席間已提及王瑞銘與告訴人間之金錢糾
      紛，業據被告供明在卷（見本院卷60頁），且與黃韋柏於
      偵訊時所供情節相合（見偵緝138卷54頁），可知被告對
      於王瑞銘與告訴人之債務糾紛，非無所悉。而案發地點之
      KTV包廂，空間尚非甚大，座位間隔相近，有現場照片可
      參（見軍偵38卷77、78頁），況告訴人進入該包廂後，被
      告亦有對之出言恫嚇情形，已見前述，是被告對於告訴人
      在上開包廂內遭剝奪行動自由乙事，知之甚明，且共同參
      與，至為灼然。被告辯稱：我不清楚告訴人係何時、如何
      進入上開包廂，沒有跟告訴人對話，也不清楚王瑞銘、黃
      韋柏與告訴人討論何事云云，核與卷證不合，顯係卸責之
      詞，無可採信。
　　⑵依證人蔡林弘毅所述，其係在107年10月25日凌晨12點半進
      入包廂，大概3點半離開，而在其離開前沒多久，被告才
      從包廂離開等語（見原審卷二第136、140頁），核與告訴
      人指證被告係在凌晨2、3點離開包廂等語（見原審卷三第
      46頁）相符，應予採信。雖證人魏吟竹（黃韋柏當時女友
      ）證稱：被告離開包廂時間約在凌晨1點多云云（見本院
      卷196頁），惟其對於被告當天有無先與黃韋柏在餐廳用
      餐、之後為何前往KTV、如何前往、包廂內人員、有無發
      生爭執、其與黃韋柏吵架原因等節，均稱「沒有印象」或
      「不記得」等語（見本院卷194至198），難認對於當天情
      況仍有正確記憶，遑論係搭乘被告車輛前來本院作證（見
      本院卷199至200頁），難保無偏頗被告之虞，連同其所述
      當時沒有聽到被告在包廂內與告訴人對話云云，均無從採
      為有利被告之認定。本案告訴人進入包廂後，被告自始在
      場參與，嗣被告固於凌晨2、3時許先行離開包廂，惟仍由
      共同被告王瑞銘、王大衛、呂紹宏、黃韋柏等人在場不讓
      告訴人離開，則告訴人續遭剝奪行動自由，顯在渠等整體
      犯罪計畫之中（另詳下述），被告以其提早離開，主張本
      案與其無涉云云，亦無足採。
　　⑶告訴人之指證，與證人蔡林弘毅所述情節大致相符，且有
      錄音紀錄、現場照片等可資佐證，足堪採信，辯護人空言
      指摘證人蔡林弘毅與告訴人所述互相影響，不能作為補強
      證據等語，難認可採。而依告訴人所證：我後面叫我爸報
      警，前面那段過程我根本不敢拿手機出來，因為旁邊全部
      坐滿人（見原審卷一第48頁）；我不認識的那些人已經慢
      慢先走，我有機會時才偷偷拿出來錄音等語（見原審卷三
      第51頁），可知告訴人因懾於對方人數優勢，未於第一時
      間使用手機對外求援或蒐證，其後始趁隙撥打電話請其父
      親代為報警，並以手機錄音蒐證。徵諸原審勘驗現場錄音
      紀錄所示，黃韋柏問「『阿保』（指被告）咧，他走很久了
      嗎？」，王瑞銘答「對啊」，王大衛則稱「走大概1個小
      時半左右」等語（見原審卷一第260頁）；而王瑞銘在另
      段錄音中亦稱「現在快4點了」等語（見原審卷一第261頁
      ），足認告訴人確係在被告於凌晨2、3時許離開包廂之後
      ，始以手機錄取王瑞銘等人之對話情形無誤，故其未錄得
      被告聲音，自屬當然。而證人蔡林弘毅因認事不關己，未
      協助告訴人報警，亦無明顯悖於事理。辯護人所指告訴人
      未及時使用手機對外求援、未錄到被告聲音、證人蔡林弘
      毅沒有報警等節，均不足以動搖本院依憑上述事證所為之
      認定。至於共同被告王瑞銘、王大衛、呂紹宏、黃韋柏等
      人因否認犯罪，難期能據實供明案情，所為供證，亦均不
      足採為有利被告之論據，附此敘明。
　㈢本案事證明確，被告犯行堪予認定。
二、論罪
　㈠被告行為後，刑法第302條第1項固於108年12月25日修正公布
    ，同年月27日生效施行，惟僅調整罰金數額之規範方式(修
    正前條文定為「3百元」，並依刑法施行法第1條之1第2項前
    段提高30倍為9千元；修正後則逕定為「9千元」)，其犯罪
    構成要件及處罰內容實質上均無變動，不生新舊法比較適用
    問題，應依一般法律適用原則，逕適用修正後之現行規定。
　㈡按刑法第302條第1項、第304條第1項及第305條之罪，均係以
    人之自由為其保護之法益。刑法第302條第1項之罪所稱之非
    法方法，包括強暴、脅迫或恐嚇等一切不法手段在內。如以
    非法方法剝奪他人行動自由行為繼續中，再對被害人施加恐
    嚇，或以恐嚇之手段迫使被害人行無義務之事，則其恐嚇之
    行為，屬非法方法剝奪行動自由之部分行為，應僅論以刑法
    第302條第1項之罪，無另成立同法第304條或第305條之罪之
    餘地。本案告訴人遭剝奪行動自由，持續逾5小時，非屬短
    暫，是核被告所為，係犯刑法第302條第1項之剝奪他人行動
    自由罪。其為達強迫告訴人還款之同一目的，在剝奪告訴人
    行動自由期間，所施加言語恫嚇、逼迫簽立本票、聯絡親人
    籌款等行為，均屬剝奪行動自由之部分行為，不另論罪。
　㈢按共同正犯之數行為人，在合同意思範圍以內，各自分擔犯 
    罪行為之一部，相互利用他人之行為，以達其犯罪目的者，
    即應對全部發生之結果，共同負責。共同正犯之成立，祇須
    具有犯意之聯絡及行為之分擔，既不問犯罪動機起於何人，
    亦不必每一階段均有參與。本案被告自始在場參與，嗣雖提
    早離開，惟仍由共同被告王瑞銘、王大衛、呂紹宏、黃韋柏
    等人在場不讓告訴人離開，已見前述。則告訴人未還款前，
    王瑞銘等人將繼續實行剝奪告訴人行動自由、言語恫嚇、逼
    迫簽立本票、聯絡親人籌款等行為，顯均在渠等整體犯罪計
    畫之中，而未逸脫被告之認識範圍，被告與王瑞銘等人具有
    共同犯意聯絡及行為分擔，為共同正犯，自應就全部犯罪結
    果共同負責。
三、撤銷改判之理由及科刑
　㈠原審以被告犯行事證明確，予以論罪科刑，固非無見。惟查
    ，被告於憲詢中供稱：在前一攤吃飯的時候，黃韋柏有問我
    告訴人疑似在騙人家的錢，所以後面就找王大衛及王瑞銘來
    吃飯的地方談這件事情，因我不是他們單位沒有權管，我是
    告知他們就寫自白書給單位的保防官等語（見軍偵38卷23頁
    反面）。共同被告黃韋柏於偵訊時供稱：我本來跟被告約吃
    飯，過程中王瑞銘、王大衛、呂紹宏來餐廳找我，並說告訴
    人在軍中騙他們錢，被告是保防官，我就對王瑞銘、王大衛
    、呂紹宏說當兵的事情，可能告訴人可以幫忙，我與告訴人
    就問王瑞銘、王大衛、呂紹宏事情的經過，告訴人並叫他們
    3人寫自白書後，聯絡該營保防官等語（見偵緝138卷54頁）
    。共同被告王瑞銘於偵訊時則稱：當天在龍岡健保局旁邊的
    餐廳，跟王大衛、黃韋柏、被告、呂紹宏商議等語（見軍偵
    38卷73頁反面）。觀諸上開供詞，僅在陳述王瑞銘等人在餐
    廳向被告說明王瑞銘與告訴人間之金錢糾紛，並徵詢告訴人
    應如何處理之意見，經被告建議寫自白書給單位保防官之過
    程，並未提及渠等在餐廳有何謀議對告訴人剝奪行動自由之
    情事，復無證據足認被告等人在前往上址KTV前，確有謀議
    犯罪，原判決徒憑上開供述，遽認被告等人事先謀議，難認
    有據。被告仍執前詞，矢口否認犯行，所辯固不足採，惟其
    以當時在餐廳並無謀議犯罪等語，指摘原判決不當，此部分
    上訴為有理由，自應由本院將原判決關於被告部分撤銷改判
    之。
　㈡爰以行為人之責任為基礎，審酌被告身為國軍軍官，不思潔
    身自愛，其犯罪之動機、目的、涉案程度、分工情形、行為
    惡害、對於告訴人所生危害程度、迄未與告訴人成立和解、
    亦未賠償損害等犯後態度，兼衡被告前無犯罪科刑紀錄（見
    本院卷219頁）、教育程度、工作表現情形、收入、家庭生
    活及經濟狀況（見本院卷95至113、121至167、208頁）暨告
    訴人到庭所述（見本院卷210頁）等一切情狀，量處有期徒
    刑3月，並諭知易科罰金之折算標準。
據上論斷，應依刑事訴訟法第369條第1項前段、第364條、第299
條第1項前段，判決如主文。
本案經檢察官葉益發偵查起訴，檢察官董怡臻到庭執行職務。
中　　華　　民　　國　　111 　年　　3 　　月　　30　　日
              　　刑事第六庭    審判長法　官  劉方慈
                                      法　官  許曉微
                                      法　官  朱嘉川
以上正本證明與原本無異。
如不服本判決，應於收受送達後20日內向本院提出上訴書狀，其
未敘述上訴之理由者並得於提起上訴後20日內向本院補提理由書
（均須按他造當事人之人數附繕本）「切勿逕送上級法院」。
                                      書記官  尤朝松
中　　華　　民　　國　　111 　年　　3 　　月　　31　　日
附錄本案論罪科刑法條全文
中華民國刑法第302條
私行拘禁或以其他非法方法，剝奪人之行動自由者，處5年以下
有期徒刑、拘役或9千元以下罰金。
因而致人於死者，處無期徒刑或7年以上有期徒刑；致重傷者，
處3年以上10年以下有期徒刑。
第1項之未遂犯罰之。